臺灣板橋地方法院刑事判決　　　　　　　　　　　　　九十三年度訴字第六四三號
　　公　訴　人　臺灣板橋地方法院檢察署檢察官
　　被　　　告　丙○○
　　指定辯護人?本院公設辯護人甲○○
右列被告因家庭暴力傷害致死案件，經檢察官提起公訴（九十三年度偵字第三三七七
號），本院判決如左：
    主  文
丙○○傷害人之身體，因而致人於死，處有期徒刑柒年陸月。
    事  實
一、丙○○與郭鈴珠為配偶關係，屬家庭暴力防治法第三條第一款之家庭成員關係。
    丙○○平日即有酗酒之習慣，於民國九十三年二月十四日下午四時許，在臺北縣
    土城市○○街八七號旁其所經營之「阿田檳榔攤」內飲酒，郭鈴珠於同日下午五
    時許前往上址，因發現丙○○飲酒，遂與其發生口角，丙○○本可預見人體若頭
    部受創，可能造成嚴重傷害，且知郭鈴珠平日常有頭痛症狀，更應避免重擊頭部
    ，竟因感到不耐煩，即基於傷害人身體之犯意，率而徒手揮擊站在右後方身側之
    郭鈴珠右臉上方太陽穴一拳，致郭鈴珠受有外傷性腦震盪之傷害，郭鈴珠受創後
    隨即轉身步出檳榔攤門口後，旋因先天性腦畸形（孔洞腦），右腦再受上開一擊
    ，倒地不起，並因神經性休克而猝死，待丙○○聽聞郭鈴珠倒地聲響追出察看後
    ，央請正好經過之乙○○報請救護車送醫急救，已不及救治。
二、案經臺北縣政府警察局土城分局報告臺灣板橋地方法院檢察署檢察官偵查起訴。
　　理?由
一、訊據被告丙○○固不否認有前揭因不耐郭鈴珠責罵，而以徒手揮擊郭鈴珠之事實
    ，惟矢口否認有何傷害致死之犯行，辯稱：當時無意致郭鈴珠於死，並非以拳頭
    正面毆打郭鈴珠，郭鈴珠所受太陽穴附近之外傷及致死之腦震盪，應是郭鈴珠自
    行跌倒、碰撞地面而造成云云。惟查：
  (1)被告自承：「當時我打我太太（即郭鈴珠）是用右手往後揮出，打到我太太右臉
    頰上方的太陽穴部位，後來她就沒有跟我爭吵，然後就說她要回去，走出檳榔攤
    外，她就倒在檳榔攤外的休旅車的車頭下面」，「我只是朝她揮手而已，是她要
    拉我的衣服，我才要將她的手揮走，當時我太太站在我的右後方，伸她的右手過
    來抓住我的衣領扣子，我要將她揮開，所以向後一揮才會打到我太太，我知道我
    這樣揮會打到我太太」（九十三年五月三日準備程序筆錄），是被告當時顯然明
    知郭鈴珠所站位置，並知距離極近，一旦出手揮擊即可擊中，猶執意為之，並知
    已擊中郭鈴珠頭部位置，其當時出手揮擊，至少具有傷害之故意，已可認定。
  (2)依法務部法醫研究所（九三）法醫所醫鑑字第○二四三號鑑定書所示，郭鈴珠腦
    有先天性畸形存在，左大腦半球有一個似蜘蛛膜囊腫的構造，大小八乘七公分，
    壓迫腦髓，而其內方與側腦室相通，構成先天性孔洞腦之畸形，其他臟器皆無著
    變，認為係因有孔洞腦之畸形正巧加上腦震盪之外力，造成神經性休克而猝死。
    另經本院為發現真實，依職權就前揭鑑定結果之詳細理由再次函詢，則覆稱：「
    除腦部畸形外，死者的身體狀況還好」，「死者的腦部先天畸形是解剖時才發現
    ，生前並未檢查而不知其存在。該畸形屬於罕見，也許會抽搐，也許無症狀，死
    者平時只說曾頭痛而已。但不論是否有先天性畸形，一旦遭受打擊有畸形及無畸
    形的人都有可能發生腦震盪或神經性休克，只是有畸形存在者會讓人認為他本身
    原來的體質比常人略差，在有損傷時反應會較劇烈」，有該所九十三年七月十二
    日法醫理字第○九三○○○一七七五號函在卷可稽。證人即被告與郭鈴珠之長女
    郭美玉證稱：「我母親當天出門時，臉部及身體都沒有任何受傷」，「（郭鈴珠
    生前）長期偏頭痛，但是都沒有到醫院檢查，所以我們全家都不知道我母親腦部
    有什麼疾病」，「（只有）右手有類似小兒麻痺的情形」，「右手的指頭會扭曲
    在一起，所以不能提重物，平常生活起居都使用左手」。證人即被告與郭鈴珠之
    次女丁○○則證稱：「我母親生前常頭痛，有去醫院檢查過，但是都檢驗不出來
    ，所以我們全家都不知道我母親腦部有什麼疾病」，「我母親小時候因為發燒而
    引起右手障礙」，「右手比較無力，平常生活起居都使用左手」。二女並一致證
    稱：郭鈴珠長期偏頭痛沒有什麼影響，就是常頭痛，要一直吃止痛藥等情（九十
    三年八月三十一日審判筆錄）。是被告所辯不知郭鈴珠有腦部先天畸形，出拳時
    本無意殺害郭鈴珠，在主觀上未預見毆打郭鈴珠頭部可能造成死亡之後果，並非
    絕無可能，其此部分所辯應堪採信。然郭鈴珠平日即有長期頭痛之症狀，顯然頭
    部有異常狀態，而頭部為人身之重要部位，若受重擊本可能造成嚴重傷害，被告
    於案發時既為四十六歲之成年人，就此節當無從諉為不知，則被告於客觀上應能
    預見毆擊郭鈴珠頭部所導致之嚴重後果，亦可認定。
  (3)依法務部法醫研究所前揭鑑定書所示，郭鈴珠右眉及眼的外側有三處小挫傷，散
    於五公分的範圍內，左頰及左下巴也有小挫傷，左下唇有小咬傷，他處未見傷勢
    。另以前揭函覆稱：「右眉及眼外側應該就是嫌犯打中太陽穴的部位。解剖時見
    到該部位的三處小挫傷，相對應於拳頭背側的三個隆起關節，所以徒手揮打是很
    可能造成上開傷勢的。至於左頰及左下唇之傷有可能是另一拳造成，或是跌倒時
    碰傷」，「除腦部畸形外，死者的身體狀況還好，看不出容易跌倒的現象」（同
    前覆函）。另證人郭美玉證稱：「我母親當天出門時，臉部及身體都沒有任何受
    傷」，且與證人丁○○一致證稱：郭鈴珠平常外出、走路或生活起居並不需要他
    人攙扶，走比較崎嶇道路時，亦不會影響到平衡或容易跌倒，動作均屬正常，尚
    可跑步，郭鈴珠不曾在本案檳榔攤或是附近跌倒過，亦無因為跌倒而就醫的情形
    ，長期偏頭痛沒有什麼影響，就是常頭痛，要一直吃止痛藥等情（同前審判筆錄
    ）。被告亦自承：「（郭鈴珠在案發前，身上有無受傷？）沒有，我確認沒有」
    ，「因為她身體不好，所以平常走路不太穩定，但是也不常跌倒，如果在溪邊的
    話，她就比較容易跌倒，但是還沒有走在路邊跌倒的經驗」，「有時候我是看她
    受傷，我才問她為什麼受傷，她才說是跌倒，而且都是傷在膝蓋，但都只是擦傷
    破皮而已」等情（同前準備程序筆錄）。查郭鈴珠為五十八年八月十一日出生，
    有其年籍資料在卷可稽，於案發時為三十餘歲之成年人，身體尚無重大缺陷，當
    日外出時亦無受傷或染病，業經前揭證人及被告一致陳述在卷，與法醫研究所前
    揭鑑定結果及函覆內容亦屬相符，而案發地點客觀環境亦無天災等足以導致成年
    人因故失足之特殊情形，復有臺北縣政府警察局土城分局現場勘查報告在卷可佐
    ，另依前揭鑑定書及臺灣板橋地方法院檢察署驗斷書，均記載郭鈴珠身體除頭部
    外均無外傷等情，參互以觀，衡諸常情，成年人於正常狀態下，本難有無故跌倒
    之可能，若跌倒時，亦將出於維持平衡、保護身體之本能，試圖以手支撐或屈膝
    緩衝，以保護最易受創、且為人體中樞之頭部及重要臟器所在之軀幹部位，從而
    被告及指定辯護人雖均辯稱郭鈴珠係自行跌倒而碰撞頭部致死云云，然郭鈴珠竟
    在熟悉之處所，突然無故跌倒路面，且手腳毫無外傷，顯然跌倒時並無試圖以手
??支撐或屈膝緩衝之動作，已與通常自己失足跌倒之情形有違，難以構成合理之懷
    疑；又指定辯護人為被告辯稱：郭鈴珠遭被告揮打後，仍使力將店內大水桶推倒
    ，足見被告當時下手甚輕，尚未使郭鈴珠腦部受創乙節，固非無見，然此部分推
    論無非係以被告單方所辯情節為據，大水桶是否於案發時翻倒、翻倒原因為何，
    本乏可信佐證，即令郭鈴珠頭部受創後仍能勉力將大水桶推倒，郭鈴珠既非遭被
    告拳擊後當場倒地死亡，亦不能僅以此排除其頭部當時已受重創、旋即死亡之可
    能。而由郭鈴珠旋於步出檳榔攤外後無端倒地死亡等情，亦仍無從排除郭鈴珠係
    受到重創後，尚步行數步後始不支倒地之可能。又被告另辯稱：「（發現郭鈴珠
    倒地時）頭部和右手在車子（即現場附近停放之吉普車）保險桿下面，趴在地上
    」。然被告自承：「（請乙○○打電話的時候，就已經將你太太移動？）沒有移
    動，我只是將死者翻過來，面朝天，頭頂朝車子方向」，證人乙○○則證稱：「
    當時死者仰躺在地上，被告由後方扶住死者的背，死者都沒有動」，「（頭部）
    是朝向電線桿，但面部朝向車子的保險桿」，「（死者的身體是否一部分或是全
    部在那車保險桿底下？）都沒有」，而證人即負責現場勘查之警員李憲章證稱：
    郭鈴珠倒臥位置旁有停放一輛吉普車，因為該輛車在現場附近，而有人在附近出
    事，因此會一併採證，當時是用粉末法採集吉普車外側的指紋，採集的範圍包括
    車體、保險桿及輪胎，但是都沒有採到指紋及任何跡證，另外用目測的方式，也
    沒有發現有其他跡證存在（同前審判筆錄），亦無從認定郭鈴珠曾與該輛吉普車
    接觸、係因跌倒時碰撞上開吉普車保險桿等部分而致腦震盪，自均不能據此認為
    法醫研究所之鑑定意見有誤，是被告前揭所辯，無非臆測飾卸之詞，仍難憑信。
    則前揭法醫研究所鑑定意見，既與被告自承以手背揮擊郭鈴珠右太陽穴部位之情
    節互核相符，當屬可採，足以佐證被告揮拳之傷害犯行，與郭鈴珠因腦震盪造成
    神經性休克而猝死間，具有相當因果關係無疑。
  (4)被告雖陳稱當時曾經飲酒，然依被告就案發經過能詳予記憶、敘述，則依被告供
    詞及客觀情狀綜合判斷，應可認定被告並未因飲酒致對外界事務全然缺乏知覺理
    會及判斷作用，而無自由決定意思之能力，或此項能力並非完全喪失而較普通人
    之平均程度減退，達於心神喪失或精神耗弱之程度，附此指明。
  (5)綜據前述，被告前揭所辯情節並無可採，然郭鈴珠死亡結果之發生，顯然違背其
    本意，亦堪認定。綜上事證明確，被告犯行已堪認定，自應依法論科。
三、核被告所為，係犯刑法第二百七十七條第二項前段之傷害致死罪。爰審酌被告因
    飲酒導致夫妻口角，竟以此細故，出手毆打早知體弱之被害人，導致被害人死亡
    、家庭破碎無以回復之結果，於訴訟程序進行中，竟未自省飲酒釀此大禍，仍持
    續喝酒，造成家人自危，業經被害人家屬郭美玉指陳在卷（同前審判筆錄），復
    於本院審理中翻異前詞，反指稱警詢筆錄記載不實，經當庭勘驗警詢錄音帶，核
    與筆錄相符後，始未再為無謂爭執，犯後態度不佳，難見確實悔改之意，不容輕
    縱，兼衡被告前無前科，二名女兒年齡尚輕，而被害人之腦部畸形實屬罕見，亦
    難預先察知，被告僅出手毆擊一拳，其後見被害人倒地後，即行前往察看呼救，
    非無補救之意等一切情狀，本院認為公訴檢察官求處有期徒刑九年，似屬過重，
    宜量處如主文所示之刑，以示警懲。至起訴書認為本件被告與被害人係夫妻關係
    ，被害人之死因僅係被告毆打後間接導致，被告惡性難謂深重，況被告事後自白
    ，顯具悔意，僅因一時失慎而致犯罪，其犯罪情狀非無可憫，且被告尚有二名就
    學中之幼女待扶養，設如科以法定最低度刑七年，猶嫌過重，故請求依刑法第五
    十九條規定，減輕被告之刑至三年六月，即足昭炯戒乙節，惟被告明知被害人身
    體狀況不佳，竟僅因飲酒時對被害人之指責感到不耐煩，率而出手毆打被害人頭
    部，顯非一時失慎而犯罪，惡性不輕，難謂其犯行有何堪予憫恕之情狀，應無適
    用刑法第五十九條減輕其刑之餘地，附此指明。
據上論斷，應依刑事訴訟法第二百九十九條第一項前段，刑法第二百七十七條第二項
前段，判決如主文。
本案經檢察官楊仲農到庭執行職務。
中　　　華　　　民　　　國　　九十三　　年　　　九　　　月　　二十四　　日
                              臺灣板橋地方法院刑事第十五庭
                                  審判長法?官  王?屏?夏
                                        法?官  戴?嘉?清
                                        法  官  王  偉  光
右正本證明與原本無異。
如不服本判決，應於判決送達後十日內，向本院提出上訴狀。
                                        書記官  陳  怡  君
中　　　華　　　民　　　國　　九十三　　年　　　九　　　月　　二十四　　日
附錄本案論罪科刑法條全文
刑法第二百七十七條
傷害人之身體或健康者，處三年以下有期徒刑，拘役或一千元以下罰金。
犯前項之罪，因而致人於死者，處無期徒刑或七年以上有期徒刑，致重傷者，處三年
以上、十年以下有期徒刑。
